【裁判字號】    99,台上,612
【裁判日期】    990408
【裁判案由】    租佃爭議
【裁判全文】
最高法院民事判決              九十九年度台上字第六一二號
上  訴  人  甲○○
訴訟代理人  黃淑齡律師
            江錫麒律師
被 上訴 人  乙○○
            丙○○
            丁○○
共      同
訴訟代理人  路春鴻律師
上列當事人間租佃爭議事件，上訴人對於中華民國九十八年十一
月四日台灣高等法院台中分院判決（九十八年度上字第二六○號
），提起上訴，本院判決如下：
    主  文
原判決關於駁回上訴人之上訴及該訴訟費用部分廢棄，發回台灣
高等法院台中分院。
    理  由
本件上訴人主張：苗栗縣頭份鎮○○段（下稱流東段）三三一地
號面積一九九平方公尺、三六五地號面積一一○五五‧二一平方
公尺（下稱系爭耕地）為伊所有，與被上訴人訂有耕地三七五租
約（下稱系爭耕地租約）。因被上訴人在系爭耕地上違章搭建鋼
架屋，將耕地填平堆放貨櫃屋、棧板，又拓寬道路供所經營之鴻
展金紙行運送金銀紙，未自任耕作，違反耕地三七五減租條例第
十六條第一項規定，依同條第二項規定，系爭耕地租約無效，伊
得收回系爭耕地等情，求為命被上訴人將系爭耕地返還與伊之判
決【台灣苗栗地方法院（下稱苗栗地院）判決乙○○應將流東段
三六五地號如原判決附圖（下稱附圖）所示Ｃ、Ｃ１、Ｆ部分面
積共三三九○‧八五平方公尺土地返還上訴人，駁回上訴人其餘
之訴。上訴人就其敗訴部分不服，提起第二審上訴】。
被上訴人則以：附圖所示Ｃ１部分原本是水泥曬穀場，後來曬穀
場沒用，才放置臨時貨櫃屋，貨櫃屋上有搭鋼架防水，該貨櫃屋
僅係臨時放貨當倉庫使用，沒有在那裡營業，鴻展金紙商行是乙
○○在經營，貨也是他所放，民國九十六年十一月間已拆除該部
分鐵皮屋及貨櫃屋。又附圖所示Ａ部分道路係對外聯絡鄉道○○
○道路，該既成道路供公眾通行時間至少在十五年以上，其後再
經苗栗縣政府於既有道路上鋪設柏油，並非伊所開設或拓寬。另
附圖所示Ｇ部分道路，係因原有道路崩塌後，經乙○○、丙○○
及羅炳森於九十五年間出具同意書而由苗栗縣政府發包將原三米
農路加以改善，改善後面寬成為四‧六米的現有道路，惟該道路
是從事耕作所必需，當初係經上訴人之父親林宗源同意後始行開
設，且依苗栗縣政府函覆第一審法院所檢附之設計圖說等資料，
該工程於原有農路一側加裝排水器並新建重力式擋土牆，可知係
為方便原有路面排水並防止崩塌，雖然於施作完成後路面因此而
增寬，但究係為改善原有農路避免影響耕作所必需，上訴人僅因
路面加寬即認伊違反耕地三七五減租條例，實有誤會。系爭耕地
承租人分別為乙○○、丙○○及丁○○三人，各有其承租耕作範
圍，即附圖所示Ａ、Ａ１、Ｂ、Ｂ１、Ｅ部分為丁○○承租耕作
；附圖所示Ｄ部分為丙○○承租耕作；附圖所示Ｃ、Ｃ１、Ｆ部
分為乙○○承租耕作，且各自負擔繳納租額，即上訴人與伊間之
系爭耕地租約係各別獨立。是縱認乙○○於其承租範圍如附圖所
示Ｃ１部分土地搭建地上物及貨櫃屋，供其所營鴻展金紙行放置
金紙等貨物使用，已違反耕地三七五減租條例第十六條第一項規
定之未自任耕作，致使租約罹於無效，其效力不及丙○○、丁○
○與上訴人間之耕地租約。上訴人起訴乙○○返還土地，並非確
認系爭耕地租約之範圍，而返還土地自應以實際占用管領之範圍
為準，並經兩造當場確認，又附圖所示Ｇ部分道路，早於七十一
年間即已存在，且至少在九十一年以前即已鋪設柏油路面，以供
通行，上訴人主張附圖所示Ｇ部分之農路鋪設柏油路面，係為配
合卡車載運金紙進出乙○○經營之鴻展金紙行，與事實不符。「
頭份鎮公所受理單獨申請租約登記通知書」亦經該公所於八十六
年間通知上訴人，上訴人至遲於八十六年間即已因通知而知悉伊
三人係各別耕作，各自繳租，倘若對造未同意，何以長達十餘年
之久，均未見其提出異議等語，資為抗辯。
原審維持第一審所為上訴人敗訴部分之判決，駁回其上訴，無非
以：上訴人主張：乙○○於九十六年三月間曾於附圖所示Ｃ１部
分土地，搭建如第一審卷第十一頁所示地上物及貨櫃屋，供其所
營鴻展金紙商行放置金紙等貨物使用等情，為乙○○所不爭執，
且有照片可稽，上訴人上開主張，堪信屬實。乙○○於承租之系
爭耕地從事非農業使用，而違法搭建鐵皮屋及放置貨櫃屋、堆放
棧板，自屬未自任耕作，從而上訴人主張乙○○於承租附圖所示
Ｃ１部分土地，未經伊同意，擅自變更用途而搭建如第一審卷第
十一頁所示鐵皮屋及放置貨櫃屋、堆放棧板，以供其所營鴻展金
紙商行放置金紙等貨物使用，有不自任耕作之事實等語，應可採
信。至乙○○辯稱：附圖所示Ｃ１部分土地原本係水泥曬穀場，
後來曬穀場沒用了，才放置臨時貨櫃屋供放貨當倉庫使用，未在
該處營業，並於九十六年十一月間已拆除上開鐵皮屋，並移除貨
櫃屋、棧板，伊未有不自任耕作云云，並不足取。至於附圖所示
Ａ部分供道路使用，及附圖所示Ｇ部分，九十五年間由丙○○、
乙○○及訴外人羅炳森出具土地使用同意書，並由陳仁耀以上訴
人之管理人名義出具同意書，由苗栗縣政府發包施作為現有道路
部分：經查依證人陳仁耀之於第一審之證詞，與被上訴人所提出
之三七五租谷簿，及上訴人於耕地三七五租約終止登記申請書上
書寫「陳仁耀」為其聯絡人等情以觀，上訴人因人在國外，而委
任其堂兄陳仁耀代理處理系爭耕地有關地政、稅務、野溪整治、
收租等一切事務。上訴人主張陳仁耀非其代理人，尚非可採。再
依陳仁耀於第一審之證詞，附圖所示Ｇ部分道路，上訴人之父親
於六十年間賣土地予佃農蓋房子之時，就曾經同意給佃農蓋三米
左右之道路通行，嗣經三十幾年之使用，路邊淘空塌陷，被上訴
人於詢問陳仁耀意見後，找鎮民代表爭取經費，由苗栗縣政府發
包施作道路，施作道路範圍與原本道路之基礎差不多。且第一審
法院於九十八年三月十九日以苗院燉民九八訴八○字第○七三○
八號函請苗栗縣政府檢送頭份鎮○○里○道路改善工程資料，經
苗栗縣政府於九十八年三月二十六日以府工程字第○九八○○四
六七○三號函檢送設計圖等資料，經核附圖所示Ｇ部分有新建重
力式擋土牆長九十公尺，高一‧八公尺，且新鋪設ＡＣ路面寬一
公尺，並加裝三吋ＰＶＣ排水管，以利排水，被上訴人辯稱：附
圖所示Ｇ部分道路，係因原有道路崩塌後，經陳仁耀同意後，由
伊或伊被繼承人向苗栗縣政府爭取發包將原三米的農路加以改善
等語，應可採信。另依上開工程設計圖說所示，亦係為方便原有
路面排水，並加設重力式擋土牆防止崩塌，雖於施作完成後路面
因此而增加寬度約一米多，惟係為改善原有農路，以避免影響耕
作所必需，參以現在之耕作方式大多係以機械耕耘，並以車輛載
運稻穀，被上訴人於原有道路之基礎上重行施作附圖Ｇ部分之現
有道路，係為便利耕作而設，應屬耕作上所必要。上訴人主張對
造於三六五地號土地就附圖所示Ｇ部分為現有道路之鋪設及拓寬
工程，認被上訴人有不自任耕作情事，即非可採。被上訴人又辯
稱：附圖所示Ａ部分為對外聯絡鄉道○○○道路，該既成道路供
公眾通行時間至少在十五年以上，其後始經苗栗縣政府於既有道
路上鋪設柏油，非伊所開設或拓寬等語，為上訴人所不爭執，且
證人陳仁耀證稱：三三一地號土地Ａ部分道路施作部分，有經過
伊蓋同意書同意，是公家機關施作。附圖所示Ａ部分之道路原來
比較小，後來有拓寬，可通往新竹縣峨嵋鄉，該部分原來是田地
改為道路等語。顯見該部分非作耕作並非可歸責於被上訴人，且
附圖所示Ａ部分北側為訴外人所有三三○地號為池塘，且屬彎道
，人車行駛時易發生車禍，故於附圖所示Ａ部分北側與訴外人所
有三三○地號間建構有高約六十公分之水泥護欄，以策安全，足
見係為通行安全而變更附圖所示Ａ部分道路寬度，並非可歸責於
被上訴人之事由，況上訴人於八十三年九月二十二日因分割繼承
登記而取得系爭耕地所有權迄今，就附圖所示Ａ部分鄉道之施作
，並無異議。上訴人主張被上訴人就附圖所示Ａ部分有不自任耕
作情事，亦無可採。按耕地出租，同一租賃契約書載明二人以上
為承租人者，事實上如各自耕作，各自繳租，租佃雙方對此租佃
關係無任何異議，應係各承租人與出租人間各別成立獨立之租賃
關係。此各別之租賃關係，並不因其訂立於同一租賃契約書而受
影響。第一審法院於九十八年二月十六日以苗院燉民九七苗簡五
七一字第○三八六三號函請苗栗縣頭份鎮公所檢送系爭耕地租約
，經苗栗縣頭份鎮公所於九十八年二月二十四日以頭鎮農字第○
九八○○○三○九三號函檢送之系爭耕地租約所示：原承租人羅
俊松過世後，頭份鎮公所依苗栗縣政府七十六年二月四日七六府
地權字第○九○七六號函核准辦理承租人名義、地號、面積變更
，羅炳森承租八五地號（重測後為三三一地號）二○五平方公尺
及七七地號（重測後為三六五地號）三六六○平方公尺；丙○○
承租七七地號三八六五平方公尺；羅秋城承租七七地號三八六五
平方公尺，租額均各為一千一百二十九台斤。而「頭份鎮公所受
理單獨申請租約登記通知書」，亦經該公所於八十六年間通知上
訴人，為兩造所不爭執。且證人陳仁耀於第一審法院亦證稱：被
上訴人自己去分耕作範圍。佃農自己跟鎮公所辦租約時，鎮公所
的人員有幫他們大致上劃分耕作的範圍等語。又被上訴人所承租
之耕作範圍，如附圖所示Ａ、Ａ１、Ｂ、Ｂ１、Ｅ部分為丁○○
承租耕作，如附圖所示Ｄ部分為丙○○承租耕作，如附圖所示Ｃ
、Ｃ１、Ｆ部分為乙○○承租耕作，業據第一審法院及原審會同
兩造履勘現場屬實，足見系爭耕地租約雖載明被上訴人三人為承
租人，惟被上訴人三人既各有承租之面積、範圍，各有租額，且
上開耕地租約亦經通知上訴人，上訴人復未曾有任何異議，堪認
被上訴人三人係個別與上訴人成立獨立之租賃關係，不因其訂立
於同一系爭耕地租約而受影響，始符合誠信。上訴人主張：自系
爭耕地租約成立迄今，僅因繼承而生當事人之變動，其餘系爭耕
地租約內容均未有變更，兩造間僅存有一個耕地租約，並不可採
。被上訴人三人與上訴人間既各有獨立之租賃契約，被上訴人三
人與上訴人間系爭耕地租約之效力自應分別以觀，不因其訂立於
同一系爭耕地租約而受影響。乙○○於承租之附圖所示Ｃ１部分
土地，未經上訴人同意，擅自變更用途而搭建鐵皮屋及放置貨櫃
屋、堆放棧板，以供其所營鴻展金紙商行放置金紙等貨物使用，
有不自任耕作情事，上訴人主張伊與乙○○間之系爭耕地租約無
效，於法有據，應為可採。至於丙○○、丁○○既無任何未自任
耕作之情事，上訴人主張丙○○、丁○○與伊間之系爭耕地租約
亦屬無效，尚難可採。丙○○、丁○○辯稱乙○○之系爭耕地租
約無效，其效力不及於丙○○、丁○○與上訴人間之系爭耕地租
約等語，應可採信。綜上所述，乙○○於承租之附圖所示Ｃ１部
分土地，未經上訴人同意，擅自變更用途而搭建鐵皮屋及放置貨
櫃屋、堆放棧板，以供其所營鴻展金紙商行放置金紙等貨物使用
，有不自任耕作之事實。至被上訴人於系爭耕地上如附圖所示Ａ
、Ｇ部分施作道路，並未違反耕地三七五減租條例第十六條第一
項之規定，且乙○○於承租之附圖所示Ｃ１部分土地，違反耕地
三七五減租條例第十六條第一項之耕地租約無效，其效力不及丙
○○、丁○○與上訴人間之系爭耕地租約。上訴人依耕地三七五
減租條例第十六條第一項、第二項之規定，請求乙○○將三六五
地號土地上如附圖所示Ｃ、Ｃ１、Ｆ部分、面積共計三三九○‧
八五平方公尺土地返還予上訴人，應予准許，至上訴人逾此部分
之請求，不應准許等詞，為其判斷之基礎。
查依苗栗縣頭份鎮公所於九十八年二月二十四日以頭鎮農字第○
九八○○○三○九三號函檢送之系爭耕地租約所示，羅秋城或乙
○○耕作部分面積為三八六五平方公尺（見第一審卷第一七五、
一七六頁），而依被上訴人所提出之系爭耕地租約，乙○○現耕
作面積為三七五○平方公尺（見第一審卷第五五頁）。原審一方
面以如附圖標示Ｃ１部分土地，乙○○未經上訴人同意，擅自變
更用途而搭建鐵皮屋及放置貨櫃屋、堆放棧板，供所營鴻展金紙
商行放置金紙等貨物使用，有不自任耕作情事，認上訴人主張其
與乙○○間之系爭耕地租約無效，於法有據，應為可採；惟另一
方面卻認上訴人依耕地三七五減租條例第十六條第一項、第二項
之規定，請求乙○○應將三六五地號土地上如附圖所示Ｃ、Ｃ１
、Ｆ部分面積共三三九○‧八五平方公尺土地返予上訴人，自屬
有據，應予准許，上訴人逾此部分之請求，尚屬無據，不應准許
（見原判決第二一、二二頁）。即上訴人之請求，不應准許者，
包括對丙○○、丁○○之請求全部，與對乙○○其餘之請求部分
。是原判決關於上訴人對於乙○○之請求，其不應准許部分，即
有未明，且判決理由亦有矛盾，於法已有未洽。又乙○○所分耕
之範圍，除Ｃ、Ｃ１、Ｆ部分之三三九○‧一五平方公尺外，其
餘之三五九‧一五平方公尺（即0000-0000.85＝359.15），或四
七四．一五平方公尺（即0000-0000.85＝474.15）究在何處，原
審未令兩造敘明，遽而裁判，其訴訟程序亦不無瑕疵。再查，依
被上訴人所提出其向上訴人之代理人陳仁耀繳納租金而由陳仁耀
所出具之租金收據所示，租金或由羅炳森、丙○○、羅秋城三人
共同提出，或由羅炳森、丙○○、乙○○三人共同提出，或由被
上訴人三人共同提出，似未見被上訴人三人單獨提出租金之個別
收據（見第一審卷第六九至一○六頁）。被上訴人雖有分耕，惟
與上訴人僅訂立一書面契約，原審就被上訴人共同繳租之情事，
悉未予以審酌，遽以被上訴人已各有承租之面積、範圍、租金租
額，即認被上訴人三人係個別與上訴人成立獨立之租賃關係，乙
○○之系爭耕地租約無效之效力不及於丙○○、丁○○與上訴人
間之系爭耕地租約，而為上訴人部分不利之判決，於法亦有再研
求之餘地。上訴論旨，執以指摘原判決不利部分為不當，求予廢
棄，非無理由。
據上論結，本件上訴為有理由。依民事訴訟法第四百七十七條第
一項、第四百七十八條第二項，判決如主文。
中    華    民    國  九十九  年    四    月    八    日
                      最高法院民事第七庭
                          審判長法官  劉  福  聲
                                法官  鄭  玉  山
                                法官  黃  義  豐
                                法官  劉  靜  嫻
                                法官  袁  靜  文
本件正本證明與原本無異
                                      書  記  官
中    華    民    國  九十九  年    四    月  二十一  日
                                                     ｍ

司法院資訊處製作；財團法人民間司法改革基金會備份。
